【裁判字號】    90,抗更(一),1
【裁判日期】    900705
【裁判案由】    給付工程款
【裁判全文】
臺灣高等法院花蓮分院民事裁定  九十年度抗更(一)字第一號
      抗  告  人  呂發起營造有限公司
      法定代理人  乙○○
      相  對  人  花蓮縣政府
      法定代理人  甲○○
右當事人間請求給付工程款（反訴）事件，抗告人不服臺灣花蓮地方法院中華民國八
十九年九月二十一日（八十九年度重訴更(一)字第二號）第一審裁定，提起抗告，裁
定後經最高法院發回，本院裁定如左：
      主  文
抗告駁回。
      理  由
一原裁定以本件抗告人（即反訴原告）前於八十五年九月二十六日已就同一法律關係
  對相對人（即反訴被告）提起給付工程款之訴（原法院八十五年度重訴字第一一九
  號），其訴訟標的已包含本件反訴之契約工程款與清除淤砂工程款二者，二者（應
  指前後提起之兩訴訟事件）原因事實亦相同，應認係同一，反訴訴訟標的係前案訴
  訟標的效力所及，且民法第三百九十七條第一項非獨立請求權之基礎，仍應以民法
  上請求權為訴訟標的之基礎，認本件反訴訴訟標的為前案判決效力所及，因依民事
  訴訟法第二百四十九條第一項第七款裁定駁回反訴原告之反訴。
二抗告人即反訴原告雖以民事訴訟法第三百九十七條第一項情事變更原則為由，主張
  反訴原因事實與本訴並不相同，並非前案判決效力所及云云。然而，最高法院三十
  九年台上第二一四號判例，認為：「判決之既判力，係僅關於為確定判決之事實審
  言詞辯論終結時之狀態而生，故在言詞辯論終結後所生之事實並不受其既判力之拘
  束．．．．．．」，是情事變更發生于確定判決之事實審言詞辯論終結前者，即為
  該確定判決之既判力所及，本件反訴原告所主張情事變更事由均在八十六年二月二
  十五日前即發生，但反訴原告於八十五年度重訴字第一一九號給付工程款事件審理
  中，直至八十六年二月二十五日辯論終結時，均未主張情事變更原則，參酌上述最
  高法院裁判意旨，應認反訴原告此一攻擊方法已為前案判決所遮斷，反訴訴訟標的
  為該案判決效力所及。另抗告人所述之反訴事實亦包含於抗告人即反訴原告前於八
  十五年九月二十六日，已就同一法律關係對反訴被告即相對人提起給付工程款之訴
  ( 八十五年度重訴字第一一九號 )之內，即反訴原告依據「合約」而請求清除淤砂
  工程款部分，已為反訴原告前訴判決所不准，此觀該事件判決理由欄三(一)關於淤砂
  清除部分記載「．．．．．茲原告並未於系爭工程得標前要求說明，復未於開工後
  二十日內提出會測水深之要求，依約應以合約書數為準。故水深既以合約數為準，
  尚未達到約定之深度而須清除瘀砂時，其費用亦應由承攬人之原告自行負擔，被告
  並無可歸責於工作不能完成之事由，從而，原告自不得據此請求清除淤砂部分之報
  酬，及理由欄四記載「綜上所述：(一)原告起訴主張已服勞務之清除淤砂部分，因該
  部分之費用，非在系爭工程合約範圍內，故上訴人此部分之請求為無理由．．．．
  ．」自明。職故，不論反訴原告依據「情事變更原則」抑或「合約」再為請求，均
  屬違背「一事不再理」之原則。換言之，本件反訴原告前訴，即臺灣花蓮地方法院
  八十五年度重訴字第一一九號給付工程款事件，固係基於民法第五百零九條承攬之
  法律關係而為請求，而本件反訴則係本於兩造簽訂之之工程合約書第二十四條之約
  定而為請求，二者法律關係由形式觀之似不相同，然二者實質法律關係並無不同，
  蓋兩造工程合約書係反訴原告「承攬」相對人「鹽寮船澳二期興建工程」而簽訂之
  契約，是以反訴原告前訴依據「承攬關係」請求，與本件反訴基於承攬關係簽訂之
  「工程合約書」而請求，二者法律關係實質同一，係屬同一事件，其理甚明。即前
  訴訴訟標的及判決理由之論述已包含本件反訴之契約工程款與清除淤砂工程款二者
  ，反訴訴訟標的乃前案訴訟標的效力所及，殆無疑義。
三綜上所述，反訴原告就同一法律關係提起反訴，依民事訴訟法第二百四十九條第一
  項第七款規定，為不合法，原審駁回反訴原告之反訴及假執行之聲請，並無不合，
  抗告意旨謂反訴之訴訟標的與前訴不同，指摘原裁定不當，為無理由，應予駁回。
三據上論結，應依民事訴訟法第四百九十二條第一項，裁定如主文。
中      華      民      國    九十      年      七      月     廿五     日
                                審判長法官  吳  鴻  章
                                      法官  蔡  俊  有
                                      法官  黃  永  祥
右為正本係照原本作成。
如對本裁定抗告須於裁定送達後十日內，向本院提出抗告狀，並繳納裁判費新台幣肆
拾伍元。
                                法院書記官  吳  家  瑩
中      華      民      國    九十      年      七      月     廿五     日


司法院資訊處製作；財團法人民間司法改革基金會備份。
